ACORDAO-COMPLETO-2405337

ACÓRDÃO 934/2020 ATA 12/2020 - PLENÁRIO

VISTOS, relatados e discutidos estes autos de representação, com pedido de cautelar suspensiva, formulada pela RN Projetos e Gerenciamento de Obras Ltda., nos termos do art. 113, § 1º, da Lei nº  8.666, de 1993, e dos arts. 235 e 237, VII, do RITCU, sobre os indícios de irregularidade no Pregão Eletrônico 25/2019 conduzido pela Escola de Guerra Naval (EGN) para a contratação de serviços comuns de engenharia em prol da ampliação do Setor de Ensino a Distância (Sead) no Rio de Janeiro - RJ sob o valor total estimado de R$ 120.000,00;
ACORDAM os Ministros do Tribunal de Contas da União, reunidos em Sessão do Plenário, ante as razões expostas pelo Relator, em:
9.1. conhecer da presente representação, nos termos dos arts. 235 e 237, VII, do RITCU e do art. 113, § 1º, da Lei nº 8.666, de 1993, para, no mérito, considerá-la procedente;
9.2. manter a cautelar suspensiva deferida pelo Acórdão 95/2020-TCU-Plenário;
9.3. determinar, nos termos do 71, IX, da Constituição de 1988 e do art. 45 da Lei nº 8.443, de 1992, que a Escola de Guerra Naval adote as seguintes medidas:
9.3.1. promova, no prazo de 15 (quinze) dias, a devida anulação do Pregão Eletrônico 25/2019, com todos os eventuais atos administrativos subsequentes, devendo informar o TCU sobre o efetivo cumprimento dessa medida ao final do referido prazo;
9.3.2. atente - nos futuros certames similares ao referido Pregão Eletrônico 25/2019 - para a necessidade de efetiva comprovação da qualificação econômico-financeira da empresa vencedora, diante da irregular conclusão da administração pública no sentido de o mero registro da empresa no Sicaf ser suficiente para a efetiva comprovação da sua qualificação econômico-financeira, até porque, ao não disponibilizar o balanço patrimonial e as demonstrações contábeis para o último exercício financeiro, o Sicaf não permitiria, por si só, a plena comprovação da boa e regular situação econômico-financeira da empresa-licitante e, assim, teria restado na malsinada habilitação da Metro 2 Construções e Reformas - Eireli perante o aludido Pregão Eletrônico nº 25/2019;
9.3.3. abstenha-se, doravante, de aceitar a apresentação de documentação, a despeito das evidências de inidoneidade, a partir da suscitada habilitação técnica pela apresentação de atestados referentes à suposta prestação de serviços em data posterior à própria constituição da respectiva empresa ou pela apresentação de suposta ART sobre contratos públicos sem a subjacente admissão, no entanto, das correspondentes subcontratações, como observado nas ART apresentadas pela Metro 2 Construções e Reformas - Eireli no Pregão Eletrônico 25/2019, fazendo referência a obras públicas realizadas por outra empresa em procedimentos licitatórios e contratos públicos com a expressa vedação à subcontratação dos itens de serviço;
9.4. determinar que a unidade técnica adote as seguintes medidas:
9.4.1 promova a autuação de processo apartado de representação, por cópia integral do presente processo, para a efetiva apuração dos robustos indícios de fraude ao Pregão Eletrônico nº 25/2019 indicados pela Selog no presente TC Processo 038.281/2019-8 em face da eventual possibilidade de superveniente declaração de inidoneidade em desfavor da Metro 2 Construções e Reformas - Eireli e da VS Leal Construção e Engenharia - Eireli, nos termos do art. 46 da Lei nº 8.443, de 1992;
9.4.2. promova, no âmbito do processo autuado por força do item 9.4.1 deste Acórdão e em sintonia com o art. 250, V, do RITCU, a oitiva da Metro 2 Construções e Reformas - Eireli e da VS Leal Construção e Engenharia - Eireli para, no prazo de 15 (quinze) dias contados da ciência desta deliberação, apresentarem as suas defesas sobre todas as falhas anunciadas no presente feito e, especialmente, sobre os seguintes indícios de irregularidade:
9.4.2.1. os atestados de capacidade técnica apresentados pela Metro 2 e emitidos pela VS Leal Construção e Engenharia seriam inidôneos, pois as obras indicadas nos aludidos atestados estariam vinculadas aos Pregões Eletrônicos 16/2018 e 29/2018 vencidos pela VS Leal (Peça 1, p. 46 e p. 67) , tendo os correspondentes termos de referência nesses certames indicado expressamente, contudo, a impossibilidade de subcontratação dos respectivos objetos pactuados (Peça 1, p. 64 e 83) , e, por esse prisma, a suposta participação da Metro 2 nas correspondentes obras não teria amparo legal; e
9.4.2.2. as Anotações de Responsabilidade Técnica - ART (Peça 1, p. 48 e 69) apresentadas pela Metro 2 indicariam que os itens de serviço teriam sido realizados entre 20/9 e 20/12/2018 (para o Pregão Eletrônico 16/2018) e entre 14/1 e 14/5/2019 (para o Pregão Eletrônico 29/2018) , a despeito de a Metro 2 ter iniciado as suas atividades somente em 30/4/2019 (Peça 7: data posterior à suposta emissão das aludidas ART) ;
9.4.3. promova, no âmbito do processo autuado por força do item 9.4.1 deste Acórdão e em sintonia com o art. 250, IV, do RITCU, a audiência dos membros da comissão de licitação junto à Escola de Guerra Naval, além dos demais gestores responsáveis pela condução do Pregão Eletrônico nº 25/2019, para, no prazo de 15 (quinze) dias contados da ciência desta deliberação, apresentarem as suas justificativas sobre todas as falhas anunciadas no presente feito e, especialmente, sobre as seguintes falhas:
9.4.3.1. indevida aceitação de documentação, a despeito das evidências de inidoneidade, a partir da suscitada habilitação técnica pela apresentação de atestados referentes à suposta prestação de serviços em data posterior à própria constituição da respectiva empresa ou pela apresentação de suposta ART sobre contratos públicos sem a subjacente admissão, no entanto, das correspondentes subcontratações, como observado nas ART apresentadas pela Metro 2 Construções e Reformas - Eireli no Pregão Eletrônico 25/2019, fazendo referência a obras públicas realizadas por outra empresa em procedimentos licitatórios e contratos públicos com a expressa vedação à subcontratação dos itens de serviço; e
9.4.3.2. indevida ausência de efetiva comprovação sobre a qualificação econômico-financeira da empresa vencedora, diante da irregular conclusão da administração pública no sentido de o mero registro da empresa no Sicaf ser suficiente para a efetiva comprovação da sua qualificação econômico-financeira, até porque, ao não disponibilizar o balanço patrimonial e as demonstrações contábeis para o último exercício financeiro, o Sicaf não permitiria, por si só, a plena comprovação da boa e regular situação econômico-financeira da empresa-licitante e, assim, teria restado na malsinada habilitação da Metro 2 Construções e Reformas - Eireli perante o aludido Pregão Eletrônico nº 25/2019; 
9.4.3.3. superveniente promoção de algumas ingerências sobre o aludido Pregão Eletrônico nº 25/2019, a despeito de o certame estar suspenso a partir da cautelar deferida pelo Plenário do TCU; 
9.4.4. envie a cópia do presente Acórdão, com o Relatório e a Proposta de Deliberação, à Metro 2 Construções e Reformas - Eireli e à VS Leal Construção e Engenharia - Eireli, além do envio aos membros da comissão de licitação junto à Escola de Guerra Naval, para facilitar a correspondente manifestação no âmbito do processo autuado por força do item 9.4.1 deste Acórdão em consonância com os itens 9.4.2 e 9.4.3 deste Acórdão; e
9.4.5. arquive o presente processo por intermédio do definitivo apensamento deste TC Processo 038.281/2019-8 ao novo processo autuado por força do item 9.4.1 deste Acórdão, sem prejuízo de, no bojo desse novo processo, promover o monitoramento da determinação proferida pelo item 9.3.1 deste Acórdão.

Representação sobre indícios de irregularidade em pregão eletrônico para a contratação de serviços comuns de engenharia em prol da ampliação do Setor de Ensino a Distância (Sead) no Rio de Janeiro  RJ.

Trata-se de representação formulada por RN Projetos e Gerenciamento de Obras Ltda. sobre suposta irregularidade no Pregão Eletrônico 25/2019 conduzido pela Escola de Guerra Naval (EGN) para a contratação de serviços comuns de engenharia, no valor total estimado de R$ 120.000,00.
2. De plano, acolho as propostas de encaminhamento formuladas pelo eminente relator, Ministro-Substituto André Luís de Carvalho, em especial a determinação para que a unidade jurisdicionada promova a anulação do certame, haja vista que a licitante vencedora não forneceu os documentos necessários para comprovar sua qualificação econômico-financeira.
3. Também acolho a proposta de constituir processo apartado para apurar eventual fraude à licitação, na qual estariam envolvidas as empresas Metro 2 Construções e Reformas - Eireli (licitante) e VS Leal Construção e Engenharia - Eireli, para fins do disposto no art. 46 da Lei nº 8.443/1992, dados os indícios de falsidade material nos atestados fornecidos por esta última empresa em favor da licitante.
4. Nada obstante, reservo-me ao direito de me manifestar posteriormente sobre a possibilidade jurídica de se estender a punição prevista no citado dispositivo da Lei Orgânica deste Tribunal (declaração de inidoneidade) a terceira empresa, não participante de certame licitatório.
5. Entendo que a matéria é importante e deverá ser oportunamente debatida, caso venham a se confirmar os indícios apontados pela Selog.
Diante do exposto, acompanho a proposta de deliberação que ora nos submete o ilustre relator.
TCU, Sala das Sessões Ministro Luciano Brandão Alves de Souza, em 15 de abril de 2020.
BENJAMIN ZYMLER
Redator

Escola de Guerra Naval.

3. Representante: RN Projetos e Gerenciamento de Obras Ltda. (CNPJ 21.508.287/0001-35).

13.1. Ministros presentes: José Mucio Monteiro (Presidente), Walton Alencar Rodrigues, Benjamin Zymler, Augusto Nardes, Aroldo Cedraz, Raimundo Carreiro, Ana Arraes, Bruno Dantas e Vital do Rêgo.
13.2. Ministros-Substitutos presentes: Augusto Sherman Cavalcanti, Marcos Bemquerer Costa, André Luís de Carvalho (Relator) e Weder de Oliveira.

ANDRÉ DE CARVALHO

Trata-se de representação, com pedido de cautelar suspensiva, formulada pela RN Projetos e Gerenciamento de Obras Ltda., nos termos do art. 113, § 1º, da Lei nº  8.666, de 1993, e dos arts. 235 e 237, VII, do RITCU, sobre os indícios de irregularidade no Pregão Eletrônico 25/2019 conduzido pela Escola de Guerra Naval (EGN) para a contratação de serviços comuns de engenharia em prol da ampliação do Setor de Ensino a Distância (Sead) no Rio de Janeiro - RJ sob o valor total estimado de R$ 120.000,00.
2.	Ao prolatar o Acórdão 95 na Sessão de 22/1/2020, o Plenário do TCU teria referendado a referida cautelar suspensiva, com todas as demais decisões subjacentes, em sintonia com o Despacho acostado à Peça 16 pela seguinte linha:
" (...) 4.3. determinar que a unidade técnica adote as seguintes medidas:
4.3.1. promova, nos termos do art. 276, § 3º, do RITCU, a oitiva da Escola de Guerra Naval, além da empresa porventura já sagrada vencedora no correspondente certame ora suspenso, para, no prazo de até 15 (quinze) dias, manifestarem-se sobre todos os indícios de irregularidade apontados na presente representação e, especialmente sobre os seguintes aspectos:
4.3.1.1. homologação do certame em favor da empresa Metro 2 Construções e Reforma Eireli (CNPJ 33.497.269/0001-84) , cuja documentação referente à habilitação não evidenciaria o balanço patrimonial ou demonstrações contábeis, conforme requerido no item 8.8.2 e correspondentes subitens do edital, impossibilitando a comprovação da situação financeira da empresa, nos termos do item 8.8.3 e 8.8.4 do mesmo instrumento convocatório;
4.3.1.2. aceitação dos atestados de capacidade técnica apresentados pela empresa Metro 2 Construções e Reformas Eireli com indícios de fraude, haja vista que os objetos neles indicados se refeririam a obras públicas provenientes dos Pregões 16/2018 e 29/2018, ambos promovidos pelo Instituto Militar de Engenharia (IME) e que teriam sido vencidos pela empresa VS Leal Construção e Engenharia Eireli (CNPJ 10.498.787/0001-10) , com os referidos editais não admitindo a subcontratação do objeto, de tal modo que as execuções cobertas pelos aludidos atestados teriam sido realizados pela VS Leal Construções e Engenharia Eireli, e não pela Metro 2 Construções e Reformas Eireli;
4.3.2. promova diligência junto à Escola de Guerra Naval e ao Instituto Militar de Engenharia (IME) para que, no prazo de até 15 (quinze) dias, sejam encaminhados ao Tribunal, em meio eletrônico, os seguintes documentos: 
4.3.2.1. cópia do contrato administrativo e das notas fiscais decorrentes dos Pregões Eletrônicos 16/2018 e 29/2018, de modo a identificar a empresa que executou tais obras;
4.3.2.2. manifestações conclusivas dos fiscais e/ou gestores dos contratos decorrentes dos Pregões 16/2018 e 29/2018 no sentido de ter havido ou não a subcontratação na execução dos contratos deles decorrentes;
4.3.2.3. designação formal de interlocutor que conheça da matéria objeto do Pregão eletrônico 25/2019 para dirimir eventuais dúvidas, informando nome, função/cargo, endereço de correio eletrônico e telefone de contato; e
4.3.3. envie a cópia da instrução à Peça 13, com a cópia do presente Despacho, à Escola de Guerra Naval e à Metro 2 Construções e Reformas Eireli, para facilitar as correspondentes manifestações nos autos."
3.	De todo modo, após a análise final do feito, o auditor federal da Selog lançou seu parecer conclusivo à Peça 54, com a anuência do diretor técnico (Peça 55) , nos seguintes termos:
" (...) Fase do Certame:
Em atendimento ao Despacho proferido pelo Ministro-Substituto André de Carvalho (peça 16) , referendado pelo Acórdão 95/2020-TCU-Plenário (peça 23) , a EGN informou que o certame está suspenso (peça 26, p. 2) , sendo o feito publicado no Diário Oficial da União de 28/1/2020 (peça 50) . Apesar disso, tal suspensão ainda não está devidamente comunicada no Comprasnet (www.comprasnet.gov.br) , que mantém a mesma informação descrita na instrução anterior, de 11/12/2019 (peça 13) , qual seja, que o procedimento está em andamento e homologado.
B. Momento Processual:
Promovidas as oitiva e diligência quanto às alegações do representante e demais questões levantadas por esta Unidade Técnica, passa-se a analisar as respostas apresentadas, tópico a tópico, conforme transcrição/contextualização a seguir.
 (...) E. Exame técnico:
2. Os itens tratados abaixo referem-se aos descritos no Despacho exarado pelo Ministro Relator (peça 16) , que, em especial, determinou a oitiva das partes, sendo formalizada pelo Ofício 123/2020-TCU/Seproc, de 3/1/2020 (peça 18) , em relação à Escola de Guerra Naval (EGN) , do IME, e pelo Ofício 201/2020-TCU/Seproc, de 7/1/2020 (peça 20) , para a empresa Metro 2 Construções e Reformas Eireli.
3. Vale esclarecer que a análise será feita em conjunto, haja vista o teor dos ofícios serem idênticos e a empresa Metro 2 Construções e Reformas Eireli não ter apresentado resposta.
'Item 4.3.1.1: homologação do certame em favor da empresa Metro 2 Construções e Reforma Eireli (CNPJ 33.497.269/0001-84) , cuja documentação referente à habilitação não evidenciaria o balanço patrimonial ou demonstrações contábeis, conforme requerido no item 8.8.2 e correspondentes subitens do edital, impossibilitando a comprovação da situação financeira da empresa, nos termos do item 8.8.3 e 8.8.4 do mesmo instrumento convocatório.'
Fundamento legal ou jurisprudencial: artigo 31, inciso I, da Lei 8.666, de 21 de junho de 1993 (Lei de Licitações e Contratos) 
Contextualização:
4. Quanto à não apresentação do balanço patrimonial e dos índices de qualificação econômico financeira por parte da empresa Metro 2 Construções e Reformas Eireli (item 'c' das alegações) , é preciso ter em mente o disposto nos subitens 8.8.2 e 8.8.2.1 do edital (peça 3, p. 14) :
'8.8.2. Balanço patrimonial e demonstrações contábeis do último exercício social, já exigíveis e apresentados na forma da lei, que comprovem a boa situação financeira da empresa, vedada a sua substituição por balancetes ou balanços provisórios, podendo ser atualizados por índices oficiais quando encerrado há mais de 3 (três) meses da data de apresentação da proposta;
8.8.2.1. no caso de empresa constituída no exercício social vigente, admite-se a apresentação de balanço patrimonial e demonstrações contábeis referentes ao período de existência da sociedade;'
5. Tendo suas atividades iniciadas em 30/4/2019 (peça 7) , competiria à empresa vencedora ater-se ao subitem 8.8.2.1, apresentando o balanço patrimonial e demonstrações contábeis referentes ao período de sua existência. Cabe ressaltar que empresas recém constituídas, tal qual a Metro 2, podem comprovar sua potencialidade de outra forma, como mediante a apresentação de seus balanços de abertura, conforme julgados do Tribunal de Contas do Distrito Federal nos Processos 36.761/05 e 36.645/05. No mesmo sentido, o Superior Tribunal de Justiça, ao apreciar a exigência do artigo 31, inciso I, da Lei 8.666/1993, que trata da qualificação econômico-financeira das licitantes, concluiu que tal comprovação pode ser aferida mediante a apresentação de outros documentos, além do balanço patrimonial e das demonstrações contábeis (Recurso Especial 4025.711/SP) .
6. Contudo, na documentação que a empresa juntou ao sistema (disponível em Consulta Ata do Pregão e, então, Anexo dos Itens) não foi possível constatar a observância de qualquer expediente que pudesse aclarar sua capacidade econômico-financeira.
7. Em verdade, existe um documento intitulado 'Declaração de Balanço' (peça 8) . No entanto, este documento evidenciou tão somente o faturamento da empresa nos meses de julho, agosto e setembro, sendo silente quanto ao ativo circulante, realizável a longo prazo, passivo circulante, passivo não circulante, patrimônio líquido, dentre outras rubricas, necessárias à aferição dos índices de Liquidez Geral - LG, Solvência Geral - SG e Liquidez Corrente - LC ou do patrimônio líquido mínimo, conforme exigidos nos subitens 8.8.3 e 8.8.4 (peça 3, p. 14) :
'8.8.3. comprovação da situação financeira da empresa será constatada mediante obtenção de índices de Liquidez Geral (LG) , Solvência Geral (SG) e Liquidez Corrente (LC) , superiores a 1 (um) , resultantes da aplicação das fórmulas:
LG = Ativo Circulante + Realizável a Longo Prazo
	Passivo Circulante + Passivo Não Circulante
SG =_____________Ativo Total_______________
	Passivo Circulante + Passivo Não Circulante
LC = 	Ativo Circulante_
	Passivo Circulante
8.8.4. O licitante que apresentar índices econômicos iguais ou inferiores a 1 (um) em qualquer dos índices de Liquidez Geral, Solvência Geral e Liquidez Corrente deverá comprovar que possui patrimônio líquido equivalente a 10% (dez por cento) do valor total estimado da contratação ou do item pertinente.'
8. Não se comprovando o atendimento a tais exigências por parte da empresa Metro 2 Construções e Reformas Eireli, tornou-se imperiosa a realização da oitiva para que a sociedade empresária e o órgão apresentassem os devidos esclarecimentos.
Manifestação do órgão/entidade:
a) entende que as exigências quanto à habilitação econômico-financeira, constantes nos subitens 8.8.2, 8.8.2.1, 8.8.2.2, 8.8.3 e 8.8.4 do edital seriam necessárias somente caso a empresa não fosse cadastrada no Sistema de Cadastro Unificado de Fornecedores - Sicaf (peça 26, p. 2) , conforme norma contida no item 8.5 do próprio instrumento convocatório e cujo modelo é disponibilizado pela Advocacia Geral da União - AGU:
'8.5. Os licitantes que não estiverem cadastrados no Sistema de Cadastro Unificado de Fornecedores - SICAF além do nível de credenciamento exigido pela Instrução Normativa SEGES/MP nº 3, de 2018, deverão apresentar a seguinte documentação relativa à Habilitação Jurídica e à Regularidade Fiscal e trabalhista, bem como à Qualificação Econômico-Financeira, nas condições descritas adiante.
b) isso em mente, como a qualificação econômico-financeira da empresa registrada no Sicaf possuía validade até 31/12/2019, sua habilitação foi regular (peça 26, p. 2) .
Manifestação da empresa Metro 2 Construções e Reformas Eireli: não houve, apesar de regularmente notificada (peça 45) .'
Análise:
9. O Sicaf constitui-se em módulo informatizado que compõe o Sistema Integrado de Administração de Serviços Gerais - Siasg, regulamentado pelo Decreto 3.722, de 9 de janeiro de 2001, criado para viabilizar o cadastramento de fornecedores de materiais e serviços no âmbito da Administração Pública Federal direta, autárquica e fundacional, em licitações e contratações (https://www.comprasgovernamentais.gov.br/index.php/pf-sicaf-in3-2018#P14, pergunta 1) .
10. Conforme informação contida no Comprasnet (link mencionado no parágrafo anterior) , a comprovação da qualificação econômico-financeira no Sicaf depende da apresentação do Balanço Patrimonial e demonstrações contábeis do último exercício social, elaborados e registrados na forma da lei, que comprovem a boa situação financeira da empresa, nos termos dos incisos I e II do art. 31 da Lei 8.666/1993 (pergunta 14) , sendo que os índices contábeis não são calculados pelo Sicaf, que apenas disponibiliza ferramenta para que os órgãos e entidades licitantes realizem este cálculo (pergunta 20) . Não à toa que o § 5º do artigo 31 desta mesma lei aduz que cada edital preveja como se dará este cálculo:
'§ 5º A comprovação de boa situação financeira da empresa será feita de forma objetiva, através do cálculo de índices contábeis previstos no edital e devidamente justificados no processo administrativo da licitação que tenha dado início ao certame licitatório, vedada a exigência de índices e valores não usualmente adotados para correta avaliação de situação financeira suficiente ao cumprimento das obrigações decorrentes da licitação.'  (grifou-se) 
11. A renovação de cadastro nesse sistema ocorre anualmente de forma automática, desde que o Cadastro Nacional de Pessoa Física - CPF e o Cadastro Nacional da Pessoa Jurídica - CNPJ se encontrem válidos na Receita Federal, porém essa atualização não alcança as certidões ou documentos de cunho fiscal e trabalhista, da Seguridade Social, do Fundo de Garantia do Tempo de Serviço - FGTS, Balanço Patrimonial e demais demonstrações contábeis, com prazos de vigência próprios, devendo esses serem mantidos atualizados para efeito de habilitação (pergunta 23) .
12. Percebe-se, portanto, que o Sicaf apenas compila a documentação referente à qualificação econômico-financeira das empresas. Não atesta a regularidade desta qualificação, pois não efetua o cálculo dos índices contábeis. O sistema tão somente informa se a documentação ali acostada está completa, ou seja, se constam todos os documentos necessários (aqueles descritos no parágrafo 9 desta instrução) e se está válida (não estão vencidos) . Estando completa e válida toda a documentação, o sistema informará esta condição e, então, o órgão licitante poderá utiliza-la para, por conta própria, fazer a aferição dos cálculos contábeis exigidos. Em suma, a validade da documentação referente à qualificação econômico-financeira constante no Sicaf não se confunde com a regularidade desta qualificação quanto aos índices contábeis exigidos em editais.
13. No caso concreto, ainda que estivesse válida a documentação no Sicaf relativa à qualificação econômico-financeira da empresa Metro 2, isto não poderia conduzir automaticamente à qualificação desta empresa neste quesito, pois, como visto, esta aferição deveria ter sido mensurada pela comissão de licitação, inclusive realizando os referidos cálculos por meio da calculadora financeira disponibilizada na própria página do Comprasnet (https://www.comprasgovernamentais.gov.br/index.php/calculadora) .
14. Cabe registrar que nem sempre as empresas licitantes possuem cadastro no Sicaf ou, quando possuem, a documentação ali anexada pode não estar devidamente atualizada/válida. Justamente por esta razão é que o item 8.5 do edital em comento dispôs sobre a obrigatoriedade de apresentação desta documentação para as empresas que não estivessem cadastradas no referido sistema, documentação esta que, da mesma forma que a contida no Sicaf para as empresas nele cadastradas, serviria para a mensuração dos índices contábeis a serem calculados pela comissão.
15. Assim, em relação ao referido item 8.5 do edital, há um claro equívoco interpretativo por parte da EGN ao entender que a mera validade da documentação constante no Sicaf seria suficiente para atestar a regularidade quanto à qualificação econômico-financeira.
16. Nesse caso concreto, este equívoco não provocou prejuízo à Administração nem aos licitantes interessados, pois foi detectado antes do encerramento definitivo das etapas procedimentais atinentes ao Pregão Eletrônico 25/2019, sendo plenamente possível o seu refazimento. Vale ressaltar que a homologação do certame não cria para o órgão a obrigação de contratar. A jurisprudência deste Tribunal é firme nesse sentido (a exemplo do Acórdão 361/2016-TCU-Plenário, Ministra Relatora Ana Arraes; Acórdão 567/2015-TCU-Plenário, Ministro Relator Vital do Rêgo; e Acórdão 1573/2014-TCU-Segunda Câmara, Ministro Relator Marcos Bemquerer) , estando tal ensinamento aclarado no documento Licitações e Contratos - Orientações e Jurisprudência do TCU (4ª Edição, página 543, disponível em (https://portal.tcu.gov.br/licitacoes-e-contratos-orientacoes-e-jurisprudencia-do-tcu.htm) ) :
'Adjudicação e homologação não conferem ao licitante vencedor direito à execução do objeto. Esses atos geram apenas expectativa de direito, que somente serão confirmados com assinatura do contrato.'
17. Sendo assim, são medidas suficientes a determinação ao órgão para que refaça o certame desde a fase de habilitação dos concorrentes, promovendo-se agora o devido cálculo dos índices contábeis com base na documentação já acostada no Sicaf ou apresentada pelos licitantes nos termos do edital.
18. Especificamente à empresa, apesar de manter-se silente, não se vislumbra qualquer medida quanto a este tópico.
'Item 4.3.1.2: aceitação dos atestados de capacidade técnica apresentados pela empresa Metro 2 Construções e Reformas Eireli com indícios de fraude, haja vista que os objetos neles indicados se refeririam a obras públicas provenientes dos Pregões 16/2018 e 29/2018, ambos promovidos pelo Instituto Militar de Engenharia (IME) e que teriam sido vencidos pela empresa VS Leal Construção e Engenharia Eireli (CNPJ 10.498.787/0001-10) , com os referidos editais não admitindo a subcontratação do objeto, de tal modo que as execuções cobertas pelos aludidos atestados teriam sido realizados pela VS Leal Construções e Engenharia Eireli, e não pela Metro 2 Construções e Reformas Eireli'
Fundamento legal ou jurisprudencial: artigo 30, inciso I, e artigo 93 da Lei 8.666/1993, artigo 7º da Lei 10.520, de 17 de julho de 2002 (Lei do Pregão) e artigo 28 do Decreto 5.450, de 31 de maio de 2005 (regulamenta o Pregão Eletrônico) .
Contextualização:
19. Quanto aos supostos atestes inidôneos apresentados pela empresa Metro 2, emitidos pela empresa VS Leal Construção e Engenharia, percebeu-se que as obras indicadas são obras públicas cujas contratações se originaram dos Pregões Eletrônicos 16/2018 (peça 1, p. 46) e 29/2018 (peça 1, p. 67) , ambos vencidos pela VS Leal, e que os termos de referência destes certames indicavam expressamente a impossibilidade de subcontratação do objeto (peça 1, p. 64 e 83) , não sendo factível que estas obras tivessem sido realizadas pela Metro 2, mas sim pela VS Leal.
20. Além disso, segundo constam nas correspondentes Anotações de Responsabilidade Técnica - ART (peça 1, p. 48 e 69) , estes serviços foram realizados entre 20/9/2018 e 20/12/2018 (referente ao Pregão Eletrônico 16/2018) e entre 14/1/2019 e 14/5/2019 (referente ao Pregão Eletrônico 29/2018) . Ora, se a Metro 2 iniciou suas atividades em 30/4/2019 (peça 7) , não haveria possibilidade de ter executado tais objetos.
21. Ficaram revelados, portanto, indícios de fraude, com característica de conluio entre aquelas entidades empresárias na emissão dos referidos atestados de capacidade técnica.
22. Tal indício ficou ainda mais latente quando se constatou que o engenheiro responsável da empresa VS Leal Construção e Engenharia, constante nas ARTs para ambas as obras (peça 1, p. 48 e 69) , Sr. Fernando José Coutinho Leal, possui contrato de prestação de serviços com a empresa Metro 2 (peça 10) , conforme documentação anexada no sistema para fins de habilitação da empresa no Pregão Eletrônico 25/2019.
23. Relembrou-se que atestados de capacidade técnica são emitidos em nome da pessoa jurídica que executou a obra ou o serviço, não existindo a possibilidade de o responsável técnico pela referida obra ou serviço 'levar' tal atestado para outra pessoa jurídica com a qual este eventualmente passe a ter vínculo empregatício. Nesse sentido, é válido recordar que a capacidade técnica a ser comprovada nos certames licitatórios divide-se em capacidade técnico-operacional e capacidade técnico-profissional. O Acórdão 1332/2006-TCU-Plenário, Ministro-Relator Walton Alencar Rodrigues, diferencia bem as duas espécies:
'A qualificação técnica abrange tanto a experiência empresarial quanto a experiência dos profissionais que irão executar o serviço. A primeira seria a capacidade técnico-operacional, abrangendo atributos próprios da empresa, desenvolvidos a partir do desempenho da atividade empresarial com a conjugação de diferentes fatores econômicos e de uma pluralidade de pessoas. A segunda é denominada capacidade técnico-profissional, referindo-se à existência de profissionais com acervo técnico compatível com a obra ou serviço de engenharia a ser licitado.' (grifou-se) 
24. Como se viu, os atestados de capacidade técnico-operacional referem-se à aptidão operacional da empresa. Já a aferição da capacidade técnico-profissional, que é a capacidade profissional do engenheiro da empresa a ser contratada, verifica-se mediante a Certidão de Acervo Técnico - CAT, que, vale mencionar, foi apresentada pela empresa Metro 2 junto com os demais documentos de habilitação constantes no sistema, em atendimento ao item 8.9.6 do Edital do Pregão Eletrônico 25/2019.
25. Chamou a atenção, ainda, o fato de que quem assina os combatidos atestados de capacidade técnica em nome da empresa VS Leal é a Sra. Vanda Sandra Coutinho Leal, que é irmã do engenheiro Fernando José Coutinho Leal, conforme pesquisa efetuada nas bases de dados do Tribunal de Contas da União (peça 11) , o que, apesar de tal informação ser indiciária e carecer de checagem junto à base original (Cadastro de Pessoa Física) , fortaleceu a suspeita de conluio entre as empresas.
26. Assim, quanto a esta alegação, também restou indispensável a realização de oitiva da empresa Metro 2 e do órgão. No mais, com o fito de ratificar este indício de irregularidade, foi oportuno realizar diligência junto ao Instituto Militar de Engenharia - IME, unidade gestora contratante nos Pregões Eletrônicos 16/2018 e 29/2018 e (peça 1, p. 46 e 67) , de modo a obter informações indubitáveis a respeito da empresa que efetivamente executou as correspondentes obras.
Manifestação do órgão/entidade:
a) os documentos, em princípio, mostraram-se válidos, pois demonstravam a realização de atividades compatíveis com o objeto do pregão (peça 26, p. 3) ;
b) conforme procedimento esperado de um 'homem médio', por ocasião da conferência dos atestados de capacidade técnica, o pregoeiro atentou-se preponderantemente aos itens 8.9.3, 8.9.4 e 8.9.5 do edital, observando o princípio da vinculação ao instrumento contratual. Tais itens referem-se aos critérios a serem cumpridos para aceitação dos atestados de capacidade técnica e, neste aspecto, a empresa havia atendido (peça 26, p. 3) ;
c) em relação às Anotações de Responsabilidade Técnica - ART vinculadas aos atestados de capacidade técnica apresentados, as mesmas não constavam no rol de exigências do edital, motivo pelo qual não foram objeto de conferência pelo pregoeiro e equipe de apoio, que se limitaram aos documentos necessários à habilitação, não sendo possível observar qualquer suspeita de desalinho entre a data de execução dos serviços constantes nas ART's e a data de início das atividades da empresa vencedora (peça 26, p. 3) ; e
d) tendo tomado conhecimento deste vício, e em observância ao princípio do Aproveitamento da Licitação, a autoridade competente tem intenção de cancelar a homologação, inabilitar a empresa Metro 2 e retornar o pregão à fase de aceitação/habilitação para prosseguir com o feito, sem prejuízo da instauração do devido processo administrativo para eventual sanção da referida empresa (peça 26, p. 3) .
Manifestação da empresa Metro 2 Construções e Reformas Eireli: não houve, apesar de regularmente notificada (peça 45) .
Análise:
27. As atividades discriminadas nos combatidos atestados (peça 1, p. 49-54 e 70-73) são, de fato, compatíveis em termos de características, quantidades e prazos com o objeto do Pregão Eletrônico 25/2019. Verificando a forma de constatação da aptidão ou não destes documentos, conforme subitens 8.9.3 a 8.9.5 do edital, reproduzidos abaixo, soa razoável o argumento de que tais atestados se mostravam, em princípio, válidos, não sendo possível ao pregoeiro e sua equipe de apoio, que apoiam suas análises estritamente aos termos editalíssimos (princípio da Vinculação ao Instrumento Convocatório) , não os aceitar (peça 3, p. 15) :
'8.9.3. Quanto à capacitação técnico-operacional: apresentação de um ou mais atestados de capacidade técnica, fornecido por pessoa jurídica de direito público ou privado devidamente identificada, em nome do licitante, relativo à execução de obra ou serviço de engenharia, compatível em características, quantidades e prazos com o objeto da presente licitação, envolvendo as parcelas de maior relevância e valor significativo do objeto da licitação:
8.9.3.1. Instalação de ar-condicionado Split;
8.9.3.2. Construção de paredes e forro em placa de gesso;
8.9.3.3. Instalações elétricas prediais em prédios; e
8.9.3.4. Pintura de paredes e forro.
8.9.4. Os atestados exigidos no subitem anterior, para serem aceitos, deverão possuir as seguintes características, prazos e quantidades:
8.9.4.1. Instalação de ar-condicionado Split com potência acima de 10.000 btus;
8.9.4.2. Construção de paredes e forro em placa de gesso acartonado com área mínima de 50 m²;
8.9.4.3. Pintura de paredes e forro com área mínima de 80 m².
8.9.5. Será admitida, para fins de comprovação de quantitativo mínimo do serviço, a apresentação de diferentes atestados de serviços executados de forma concomitante.'
28. Amparado neste mesmo fundamento, também não é pertinente exigir dos responsáveis pela condução do certame a extensão do exame deste quesito com documentos que não foram, desde logo, expressamente solicitados pelo edital, como as ART's (peça 1, p. 48 e 69) , os termos de referência dos editais dos Pregões 16/2018 (peça 1, p. 55-66) e 29/2018 (peça 1, p. 74 e 85) , seus respectivos contratos (peças 28 e 36) e pareceres dos fiscais destes contratos (peças 34 e 48) , os quais evidenciam que os atestados são fraudulentos. Ressalta-se que, apesar de haver a previsão contida no item 8.9.9 do edital em comento de que 'as licitantes, quando solicitadas, deverão disponibilizar todas as informações necessárias à comprovação da legitimidade dos atestados, apresentando, dentre outros documentos, cópia do contrato que deu suporte à contratação', dispositivo este amparado pelo artigo 43, § 3º, da Lei 8.666/1993, tal prerrogativa, discricionária ao pregoeiro, só é comumente utilizada quando há um mínimo de indício, suspeita ou dúvidas a respeito da lisura do atestado, o que não foi perceptível inicialmente.
29. Importante frisar que as atuações do pregoeiro e da equipe de apoio não denotam má-fé ou condescendência com o aventado conteúdo fraudulento dos atestados, cuja identificação só foi possível após o conhecimento e exame de documentos que, legitimamente, não constaram de suas análises.
30. Somente agora, de posse desta documentação inabitual, em especial, das referidas ART's dos objetos originados pelos Pregões 16/2018 e 25/2018, seus respectivos contratos e pareceres dos fiscais, foi possível constatar que as obras descritas nos atestados não foram efetivamente realizadas pela empresa Metro 2, mas sim, integralmente, pela empresa VS Leal Construção e Engenharia Eireli Ltda.
31. Já a atitude da empresa Metro 2 soa reprovável, admitindo reprimenda por parte deste Tribunal.
32. Além de constar a estranha informação de que teria executados tais serviços, salta aos olhos que o período de execução relatado nestes atestados parece ter sido propositalmente adulterado de modo que as datas ficassem posteriores à data de abertura da empresa, 30/4/2019 (peça 7) . Enquanto o atestado referente ao objeto do Pregão 16/2018 indica que a obra, supostamente realizada pela empresa Metro 2, foi executada no período de 1º/5/2019 a 29/7/2019 (após a abertura da empresa) , sua ART (peça 1, p. 48) revela que a execução, na verdade, se iniciou dia 20/9/2018, com previsão de término para o dia 20/12/2018. Ou seja, o período todo se deu antes mesmo da abertura da empresa Metro 2. Mesmo considerando que a data registrada na ART possa ser apenas uma estimativa, o fiscal do contrato assegura que a execução da avença se deu entre os dias 1º/10/2018 a 31/12/2018 (peça 34) , isto é, muito antes do início das atividades da Metro 2. Tais fatos, associados à impossibilidade de ter sido subcontratado este objeto, conforme dispunha o correspondente Termo de Referência (peça 1, p. 64) , Contrato 8/2018 (peça 28, p. 2) e informação apresentada pelo fiscal (peça 34) , são indícios fortes quanto à inidoneidade do atestado.
33. Da mesma forma, o atestado referente ao objeto do Pregão 29/2018 indica, também de maneira possivelmente dissimulada, que a empresa Metro 2 teria executado a referida obra no período de 3/6/2019 a 29/8/2019 (após a abertura da empresa) . No entanto, sua correspondente ART (peça 1, p. 69) aponta que a obra se iniciou dia 14/1/2019, ou seja, antes da abertura daquela empresa, e terminaria dia 14/5/2019. Ademais, o fiscal do Contrato 11/2018 (peça 36) , que adveio do Pregão 29/2018, declara que esta avença vigorou no período de 7/1/2019 a 29/11/2019. Independentemente da efetiva data de início da obra - se 14/1/2019 ou 7/1/2019 - o fato é que, ao revés do alegado no atestado, seria impossível à empresa Metro 2, que iniciou suas atividades somente no dia 30/4/2019, tê-la executado, até porque também era proibida a subcontratação deste objeto, conforme seu Termo de Referência (peça 1, p. 83) , Contrato 11/2018 (peça 36, p. 2) e informação apresentada pelo fiscal (peça 48) .
34. A jurisprudência do TCU é pacífica no sentido de que a apresentação de atestado com conteúdo falso configura, por si só, a prática de fraude à licitação e enseja a possibilidade de declaração de inidoneidade da licitante para participar de licitação na Administração Pública Federal, independentemente da ocorrência de dano ou do resultado da licitação (a exemplo do Acórdão 1106/2018-TCU-Plenário, Ministro-Relator José Múcio; Acórdão 2677/2014-TCU-Plenário, Ministro-Relator Bruno Dantas; Acórdão 27/2013-TCU-Plenário, Ministro-Relator Walton Alencar Rodrigues; e Acórdão 1334/2012-TCU-Plenário, Ministro-Relator Raimundo Carreiro) .
35. Há que se registrar que a ausência de manifestação daquela sociedade empresarial nada impede o regular prosseguimento deste processo, levando-se, em verdade, à presunção de que são verdadeiras todas as imputações levantadas.
36. No entanto, considerando a juntada de novos documentos obtidos em resposta à diligência ao Instituto Militar de Engenharia após a realização da oitiva da empresa, que fundamentam as conclusões, nesta instrução, acerca dos indícios de fraude apontados, e em privilégio aos princípios do contraditório e da ampla defesa, é imperioso que seja novamente realizada a oitiva desta sociedade empresarial, apontando-lhe precisamente os fatos a ela imputados, facultando-lhe acesso aos novos documentos, bem como consignando, no ofício da oitiva, o alerta quanto à possibilidade de o Tribunal, caso não apresentadas ou não sejam acatadas as justificativas, aplicar-lhe a referida sanção de declaração de inidoneidade para licitar com a administração pública federal, nos termos do art. 46 da lei 8.443/1992.
37. Noutra esteira, também é preciso reconhecer que a suposta fraude só pôde ter sido realizada por haver provável conluio com a empresa que emitiu os atestados falsos, qual seja, a VS Leal Construção e Engenharia Eireli (CNPJ 27.498.787/0001-10) . Como relatado nos parágrafos 22 a 25 desta instrução, tal conluio sobressai ao se constatar que o engenheiro responsável da empresa VS Leal, Sr. Fernando José Coutinho Leal, possui contrato de prestação de serviços com a própria empresa Metro 2 (peça 10) e que, além disso, é irmão da pessoa quem assina tais atestados expedidos pela VS Leal, Sra. Vanda Sandra Coutinho Leal, haja vista possuírem o mesmo sobrenome e mesma ascendência materna (mãe) , conforme pesquisa efetuada nas bases de dados do Tribunal de Contas da União (peça 11) .
38. Sendo assim, neste instante processual, este Tribunal não poderá se furtar de arrolar a empresa VS Leal a este processo de Representação, promovendo-se também sua oitiva em relação ao referido indício de fraude. Convém esclarecer que seu chamamento ao processo só foi conveniente agora, diante possibilidade de sua participação nesta irregularidade.
39. Além disso, a possibilidade de convocação ao processo de empresa que contribuiu decisivamente para a irregularidade cometida por licitante já foi confirmada por este Tribunal, conforme trecho do Voto proferido no Acórdão 2771/2019-TCU-Plenário, Ministro-Relator Benjamin Zymler:
'Seria o caso, também, de realizar a audiência da empresa Mídia em Destaque, fornecedora do atestado eivado de falsidade material. Contudo, haveria que se retroceder à fase processual anterior, o que não me parece recomendável. E determinar a audiência da empresa na decisão que vier a ser proferida poderia causar embaraços à boa tramitação processual, haja vista a possibilidade de interposição de recurso pelas partes.'
40. Cabe registrar, ainda, que a empresa VS Leal já celebrou cinco contratos com a União (peça 52) desde que iniciou suas atividades, em 7/4/2017 (peça 51) , e que, apesar de sua situação cadastral atual estar registrada como 'baixada' pelo motivo de 'EXTINÇÃO P/ ENC LIQ VOLUNTÁRIA' (peça 51) , além da condição de ativa poder ser restabelecida, nos termos do artigo 34 da vigente Instrução Normativa RFB 1.863, de 27 de dezembro de 2018 (dispõe sobre o Cadastro Nacional da Pessoa Jurídica) , eventuais penalidades ainda podem ser aplicadas, conforme § 6º do artigo 27 deste mesmo normativo, in verbis:
'Art. 27. A baixa da inscrição no CNPJ da entidade ou do estabelecimento filial deve ser solicitada até o 5º  (quinto) dia útil do 2º  (segundo) mês subsequente ao da ocorrência de sua extinção, nas seguintes situações, conforme o caso:
[...]
§ 6º A baixa da inscrição no CNPJ não impede que, posteriormente, sejam lançados ou cobrados impostos, contribuições e respectivas penalidades, decorrentes da simples falta de recolhimento ou da prática comprovada e apurada, em processo administrativo ou judicial, de outras irregularidades pelos empresários ou pelas pessoas jurídicas ou seus titulares, sócios ou administradores.' (grifou-se) 
41. Devido à situação da referida empresa, e a fim de assegurar o contraditório e ampla defesa, considera-se apropriado que o ofício de sua notificação seja remetido ao endereço da administradora responsável, Sra. Vanda Sandra Coutinho Leal, constante na peça 53, p. 2, destes autos.
42. Além das oitivas mencionadas no parágrafo anterior e no parágrafo 36, a determinação alvitrada no parágrafo 17 desta instrução, para que o órgão refaça o certame desde a fase de habilitação dos concorrentes, promovendo o devido cálculo dos índices contábeis com base na documentação já acostada no Sicaf ou apresentada pelos licitantes nos termos do edital, poderá ser feita desde já. A uma, porque tal ação não interferirá na boa marcha processual deste processo no âmbito do TCU. A duas, porque dará continuidade ao procedimento licitatório, satisfazendo os interesses do órgão e, em última instância, da sociedade. Tal determinação satisfaz os efeitos da medida cautelar imposta pelo Despacho do Ministro-Relator André Luís de Carvalho (peça 16) e referendada pelo Acórdão 95/2020-TCU-Plenário (peça 23) , razão pela qual já poderá ser revogada.
43. Portanto, será proposta, neste momento, a realização de oitiva das empresas Metro 2 Construções e Reformas Eireli (CNPJ 33.497.269/0001-84) e VS Leal Construção e Engenharia Eireli (CNPJ 27.498.787/0001-10) , determinação à Escola de Guerra Naval e revogação da medida cautelar existente, na forma descrita nesta instrução.
F. Impacto dos encaminhamentos propostos:
Haverá impacto relevante no órgão e/ou na sociedade, decorrente dos encaminhamentos propostos?
Análise:
44. O órgão terá que anular o ato de homologação do Pregão Eletrônico 25/2019, inabilitar a licitante Metro 2 Construções e Reforma Eireli e retornar à fase de julgamento/habilitação dos demais licitantes, retardando, em alguns dias, a conclusão do certame. Considerando que o serviço a ser contratado não é essencial ao funcionamento das atividades do órgão, e que o certame já se encontra suspenso por medida cautelar, o impacto é pequeno frente ao benefício esperado. A determinação proposta nesta instrução evitará a convalidação da irregularidade identificada, permitindo o saneamento e refazimento do procedimento licitatório, em privilégio, sobretudo, do interesse público.
I. Proposta de encaminhamento:
45. Em virtude do exposto, propõe-se:
45.1. revogar a medida cautelar adotada;
45.2. realizar, nos termos do art. 250, V, do Regimento Interno/TCU, a oitiva da sociedade empresária Metro 2 Construções e Reformas Eireli (CNPJ 33.497.269/0001-84) para, no prazo de quinze dias, manifestar-se, caso queira, a respeito de ter apresentado dois atestados de capacidade técnica supostamente falsos, tendo em vista que os objetos descritos nestes documentos são relativos, individualmente, ao Contrato 8/2018 e ao Contrato 11/2018, ambos celebrados com o Instituto Militar de Engenharia - IME, sendo que tais serviços não foram executados por essa empresa, mas sim pela empresa VS Leal Construção e Engenharia Eireli (CNPJ 27.498.787/0001-10) , além de constarem prazos de execução inverídicos, o que possibilitou sua habilitação técnica no Pregão Eletrônico 25/2019, empreendido pela Escola de Guerra Naval - EGN, caracterizando, portanto, possibilidade de participação na ocorrência de suposta fraude à licitação, nos termos do art. 93 da Lei 8.666/1993;
45.3. realizar, nos termos do art. 250, V, do Regimento Interno/TCU, a oitiva da sociedade empresária VS Leal Construção e Engenharia Eireli (CNPJ 27.498.787/0001-10) , no endereço de sua sócia-administradora (peça 53, p. 2) , para, no prazo de quinze dias, manifestar-se, caso queira, a respeito de ter fornecido à empresa Metro 2 Construções e Reforma Eireli (CNPJ 33.497.269/0001-84) dois atestados de capacidade técnica supostamente falsos, tendo em vista que os objetos descritos nestes documentos são relativos, individualmente, ao Contrato 8/2018 e ao Contrato 11/2018, ambos celebrados com o Instituto Militar de Engenharia - IME, sendo que tais serviços foram, na verdade, realizados pela empresa VS Leal Construção e Engenharia Eireli, e não pela Metro 2 Construções e Reforma Eireli, além de constarem prazos de execução inverídicos, o que possibilitou a esta última empresa a sua habilitação técnica no Pregão Eletrônico 25/2019, empreendido pela Escola de Guerra Naval - EGN, caracterizando, portanto, possibilidade de participação na ocorrência de suposta fraude à licitação, nos termos do art. 93 da Lei 8.666/1993.
45.4. determinar à Escola de Guerra Naval - EGN, com fundamento no art. 250, inciso II, do Regimento Interno/TCU, que, no âmbito do Pregão Eletrônico 25/2019, anule o ato de homologação do certame e inabilite a licitante Metro 2 Construções e Reforma Eireli (CNPJ 33.497.269/0001-84) ante as inconsistências verificadas nos atestados de habilitação técnica por ela fornecidos, os quais não possuem respaldo suficiente para serem considerados válidos, retornando-se à fase de julgamento/habilitação dos demais licitantes, atentando-se agora para a devida mensuração dos cálculos dos índices contábeis exigidos no edital para avaliação da capacidade econômico-financeira dos licitantes, nos termos do artigo 31, § 5º, da Lei 8.666, de 21 de junho de 1993, e informe ao TCU, no prazo de quinze dias, sobre os feitos; e
45.5. encaminhar cópia da presente instrução à empresa Metro 2 Construções e Reformas Eireli (CNPJ 33.497.269/0001-84) e à empresa VS Leal Construção e Engenharia Eireli (CNPJ 27.498.787/0001-10) , de maneira a embasar as respostas às oitivas."
4.	Ao manifestar, enfim, a sua concordância com a aludida proposta do auditor federal, o titular da unidade técnica lançou o seu parecer à Peça 55 nos seguintes termos:
" (...) Manifesto-me de acordo com a proposta formulada pelo AUFC GUSTAVO RODRIGUES ALVES, a qual contou com a anuência do titular da Selog/D2 (doc 64.286.357-5) .
Acrescento à proposta a necessária manifestação quanto ao mérito, pela procedência da representação, uma vez que a questão central tratada nos autos foi considerada suficientemente plausível para determinar o retorno de fase do certame.
Ressalto que as oitivas propostas têm o único propósito de conceder o contraditório e a ampla defesa às empresas que apresentaram documentação cuja veracidade não pôde ser comprovada ao longo do certame.
Por esse motivo, faz-se necessário também, em complemento à instrução técnica, alertar ambas as empresas chamadas em oitiva quanto à possibilidade de virem a ser declaradas inidôneas pelo TCU com base no disposto no art. 46 da Lei 8443/1992."
É o Relatório.

não há

Não atuou.

REPRESENTAÇÃO. CONCORRÊNCIA PÚBLICA. AMPLIAÇÃO DO SETOR DE ENSINO À DISTÂNCIA DA ESCOLA DE GUERRA NAVAL NO RIO DE JANEIRO - RJ. CAUTELAR. SUSPENSIVA. OITIVA. NECESSIDADE DE ANULAÇÃO DO CERTAME. CONHECIMENTO. PROCEDÊNCIA. NECESSIDADE DA REALIZAÇÃO DE NOVAS OITIVAS EM PROCESSO APARTADO DE REPRESENTAÇÃO DIANTE DA POSSÍVEL FRAUDE AO PROCEDIMENTO LICITATÓRIO A PARTIR DA APRESENTAÇÃO DE INIDÔNEA DOCUMENTAÇÃO PARA A CAPACITAÇÃO TÉCNICA PELA EMPRESA VENCEDORA DO CERTAME. AUDIÊNCIA, AINDA, DOS MEMBROS DA COMISSÃO DE LICITAÇÃO. DETERMINAÇÃO.

REPRESENTAÇÃO (REPR)

Secretaria de Controle Externo de Aquisições Logísticas (Selog).

Trata-se de representação, com pedido de cautelar suspensiva, formulada pela RN Projetos e Gerenciamento de Obras Ltda., nos termos do art. 113, § 1º, da Lei nº  8.666, de 1993, e dos arts. 235 e 237, VII, do RITCU, sobre os indícios de irregularidade no Pregão Eletrônico 25/2019 conduzido pela Escola de Guerra Naval (EGN) para a contratação de serviços comuns de engenharia em prol da ampliação do Setor de Ensino a Distância (Sead) no Rio de Janeiro - RJ sob o valor total estimado de R$ 120.000,00.
2.	O TCU deve conhecer, preliminarmente, da presente representação, por atender aos requisitos legais e regimentais de admissibilidade, para, no mérito, considerá-la procedente, diante da comprovação das suscitadas irregularidades, devendo o Tribunal determinar, entre outras medidas, a anulação do referido certame.
3.	A ora representante teria assinalado a subsistência de irregularidade em face da indevida homologação do certame em favor da Metro 2 Construções e Reforma - Eireli, a despeito de não ter apresentado a documentação para a habilitação no certame ante a ausência do correspondente balanço patrimonial, além de outras demonstrações contábeis, em descompasso com o item 8.8.2 do edital, impossibilitando a comprovação da situação financeira, nos termos dos itens 8.8.3 e 8.8.4 do edital, com a subjacente violação, assim, ao art. 31, I, da Lei n.º 8.666, de 1993.
4.	Em consonância com o Despacho à Peça 16, o TCU deferiu a referida cautelar suspensiva e autorizou a oitiva da EGN e da licitante porventura já declarada vencedora; de sorte que, após a análise final do feito, a unidade técnica propôs, no mérito, a procedência da presente representação e o subsequente envio de determinação para a devida anulação do certame ante as ilegalidades perpetradas.
5.	O TCU pode incorporar o parecer da unidade técnica a estas razões de decidir, deixando, todavia, de afastar a referida cautelar suspensiva ante a evidente necessidade de manter a aludida medida de urgência em face da eventual superveniência de recurso contra a presente deliberação.
6.	Bem se vê que a unidade técnica teria confirmado a suscitada irregularidade sobre a habilitação da vencedora no certame, diante da irregular conclusão da administração pública no sentido de o mero registro da empresa no Sicaf ser suficiente para a efetiva comprovação da sua qualificação econômico-financeira, até porque, ao não disponibilizar o balanço patrimonial e as demonstrações contábeis para o último exercício financeiro, o Sicaf não permitiria, por si só, a plena comprovação da boa e regular situação econômico-financeira da empresa-licitante e, assim, teria restado na indevida habilitação da Metro 2 perante o aludido Pregão Eletrônico nº 25/2019.
7.	De todo modo, para além da notícia sobre a eventual suspensão do início do contrato pela EGN, o pedido de cautelar suspensiva restaria prejudicado, no presente momento, diante do atual julgamento de mérito do feito.
8.	Não fosse o bastante, para além da suscitada irregularidade perante a habilitação no Pregão Eletrônico nº 25/2019, a unidade técnica teria identificado a ocorrência, ainda, de possível conluio para a subsequente fraude à licitação, envolvendo a Metro 2 e a terceira empresa não vinculada ao aludido certame, diante dos seguintes achados:
 (a) os atestados de capacidade técnica apresentados pela Metro 2 e emitidos pela VS Leal Construção e Engenharia seriam inidôneos, pois as obras indicadas nos aludidos atestados estariam vinculadas aos Pregões Eletrônicos 16/2018 e 29/2018 vencidos pela VS Leal (Peça 1, p. 46 e p. 67) , tendo os correspondentes termos de referência nesses certames indicado expressamente, contudo, a impossibilidade de subcontratação dos respectivos objetos pactuados (Peça 1, p. 64 e 83) , e, por esse prisma, a suposta participação da Metro 2 nas correspondentes obras não teria amparo legal; e
 (b) as Anotações de Responsabilidade Técnica - ART (Peça 1, p. 48 e 69) apresentadas pela Metro 2 indicariam que os itens de serviço teriam sido realizados entre 20/9 e 20/12/2018 (para o Pregão Eletrônico 16/2018) e entre 14/1 e 14/5/2019 (para o Pregão Eletrônico 29/2018) , a despeito de a Metro 2 ter iniciado as suas atividades somente em 30/4/2019 (Peça 7: data posterior à suposta emissão das aludidas ART) .
9.	Estaria adequada, pois, a proposta da unidade técnica no sentido de a Metro 2 Construções e Reformas - Eireli e a VS Leal Construção e Engenharia - Eireli serem chamadas em oitiva para apresentarem as suas eventuais defesas sobre os robustos indícios de fraude ao Pregão Eletrônico nº 25/2019, devendo as referidas oitivas serem realizadas, todavia, em processo apartado de representação autuado, por cópia do presente processo, destacando, em acréscimo, que as aludidas irregularidades devem também ensejar a audiência dos membros da comissão de licitação junto à EGN, além dos demais gestores responsáveis pela condução do Pregão Eletrônico nº 25/2019, tendo a unidade técnica recebido recentemente a notícia de a administração pública ter promovido algumas ingerências sobre o aludido certame, a despeito de ele estar suspenso a partir da cautelar deferida pelo Plenário do TCU.
10.	O TCU deve conhecer, portanto, da presente representação para, no mérito, considerá-la procedente, determinando a suscitada anulação do aludido certame, sem prejuízo de, em processo apartado de representação, determinar as oitivas das empresas diante dos robustos indícios de fraude ao Pregão Eletrônico nº 25/2019, além da subjacente audiência dos gestores públicos.
Ante o exposto, pugno pela prolação do Acórdão ora submetido a este Colegiado.
TCU, Sala das Sessões, em 15 de abril de 2020.
Ministro-Substituto ANDRÉ LUÍS DE CARVALHO
Relator